【裁判字號】    98,重訴,5
【裁判日期】    980703
【裁判案由】    殺人
【裁判全文】
臺灣花蓮地方法院刑事判決               98年度重訴字第5號
公  訴  人  臺灣花蓮地方法院檢察署檢察官
被      告  甲○○
                    （現於臺灣花蓮看守所羈押中）
指定辯護人  陳正忠律師
上列被告因殺人案件，經檢察官提起公訴（98年度偵字第1297號
），本院判決如下：
    主  文
甲○○殺人，處有期徒刑拾年。
    事  實
一、甲○○係丁建龍之弟，共同居住在花蓮縣吉安鄉○○○街20
    0 號。甲○○因聽聞鄰居稱丁建龍曾表示其消費券遭甲○○
    花掉，認丁建龍所述不實，已心生不滿。待丁建龍於民國98
    年3月15日凌晨1時許返回住處，指責甲○○將其消費券花掉
    ，甲○○認丁建龍誣賴，即仗著酒意（惟飲酒量尚未達到使
    其產生精神障礙或其他心智缺陷，致不能辨識其行為違法或
    欠缺依其辨識而行為之能力，亦未達使其前開能力顯著減低
    之程度）與丁建龍起口角，並先基於傷害之犯意在上址儲藏
    室（即刑案現場測繪圖上標示內廳處）以徒手毆打丁建龍，
    進而互毆，約毆打7、8分鐘後，甲○○利用丁建龍被甲○○
    打倒在地之際，至浴室拿其母邱春妹所有圓凳 1張返回儲藏
    室，甲○○可預見頭部、胸部等係人體重要部位，若以圓凳
    猛力毆擊，足以造成死亡之結果，竟逾越原先傷害身體之犯
    意，變更為縱使丁建龍遭圓凳毆擊致死亦不違背其本意之殺
    人不確定犯意，趁丁建龍仍趴在地上正欲爬起而半坐之際，
    持圓凳猛力朝丁建龍之頭部、臉部、下巴、右手等人體重要
    部位接續毆打10餘下，約打7、8分鐘後，丁建龍趁隙爬起跑
    到浴室內，甲○○猶追至浴室內，持業已因猛力敲擊而解體
    之圓凳之坐墊圓盤繼續敲打丁建龍之手、腳，將丁建龍擊倒
    在地，再毆擊丁建龍之胸部、肋骨及右手，約毆打 5分鐘後
    ，因丁建龍右手持續揮擊反抗，甲○○竟至客廳中拿其母邱
    春妹所有之彈性繃帶 1條，返回浴室以該彈性繃帶將丁建龍
    之右手綁在洗臉台底下之架子上，以防止丁建龍反抗，再繼
    續以前開圓凳坐墊圓盤朝丁建龍之身體、肋骨及手毆擊，約
    1 分鐘後，因見丁建龍鼻孔、耳朵及嘴巴出血而停止。甲○
    ○先以水沖洗丁建龍之冒血處，並將外套脫掉，始撥打 119
    報案，待救護車於同日 1時25分到達前，丁建龍即已因頭部
    、胸部、腹部、四肢挫傷併挫裂傷，導致多發性損傷併內出
    血而死亡，旋送往財團法人慈濟綜合醫院（以下簡稱慈濟醫
    院）急救，至同日 2時22分許仍無呼吸、心跳。嗣因慈濟醫
    院認死因可疑，無法開立死亡證明書而通知警方，經殯葬業
    者周植之陪同甲○○至花蓮縣警察局吉安分局吉安派出所，
    甲○○猶諉稱丁建龍係心臟病發在浴室內倒地死亡，經警方
    在現場勘查，認甲○○所述與現場跡證不符，甲○○始供出
    上情，為警在甲○○住處扣得邱春妹所有，供甲○○殺人所
    用之圓凳1張（已解體）、彈性繃帶1條，及非供其殺人所用
    之鐵撬1支、剪刀1把、外套2件。
二、案經花蓮縣警察局吉安分局報告臺灣花蓮地方法院檢察署檢
    察官偵查起訴。
    理  由
一、證據能力部分：
（一）按被告以外之人於審判外之言詞或書面陳述，除法律有規
      定者外，不得作為證據；被告以外之人於偵查中向檢察官
      所為之陳述，除顯有不可信之情況者外，得為證據；又被
      告以外之人於檢察事務官、司法警察官或司法警察調查中
      所為之陳述，與審判中不符時，其先後之陳述具有較可信
      之特別情況，且為證明犯罪事實存否所必要者，得為證據
      ；被告以外之人於審判外之陳述，雖不符刑事訴訟法第15
      9條之1至第159條之4之規定，而經當事人於審判程序同意
      作為證據，法院審酌該言詞陳述或書面陳述作成時之情況
      ，認為適當者，亦得為證據；當事人、代理人或辯護人於
      法院調查證據時，知有第159條第1項不得為證據之情形，
      而未於言詞辯論終結前聲明異議者，視為有前項之同意，
      刑事訴訟法第159條第1項、第159條之1、第159條之2、第
      159條之5分別定有明文。次按同法第159條之 5第2項之規
      定，乃基於證據資料愈豐富，愈有助於真實發現之理念，
      酌採當事人進行主義之證據處分權原則，並強化言詞辯論
      主義，透過當事人等到庭所為之法庭活動，在使訴訟程序
      順暢進行之要求下，承認傳聞證據於一定條件內，得具證
      據適格。此種「擬制同意」，因與同條第一項之明示同意
      有別，實務上常見當事人等係以「無異議」或「沒有意見
      」表示之，此時倘該證據資料之性質，已經辯護人閱卷而
      知悉，或自起訴書、原審判決書之記載而了解，或偵、審
      中經檢察官、審判長、受命法官、受託法官告知，或被告
      逕為認罪之答辯或有類似之行為、情況，即可認該相關人
      員於調查證據時，知情而合於擬制同意之要件，最高法院
      96年度臺上字第7364號判決意旨可資參照。本件公訴人所
      引用做為證據之證人周植之於警詢及檢察官偵訊中之陳述
      等供述證據，雖屬審判外之陳述，而臺灣花蓮地方法院檢
      察署相驗屍體證明書、驗斷書等認定事實所引用之文書證
      據，則屬審判外之書面陳述，惟被告甲○○及辯護人對於
      前開證據之證據能力，表示沒有意見，前開證據資料，經
      本院予以提示並告以要旨，復未於言詞辯論終結前聲明異
      議，本院審酌前開陳述作成時之情況，核無違反任意性及
      證明力明顯過低之瑕疵，認適當作為證據，揆諸前開規定
      及見解，均有證據能力。
（二）又所謂「供述證據」，係指利用人之經驗、知識為基礎之
      報告或供述作為證據資料之證據，例如證人之證言、鑑定
      人之鑑定、被告之供述等屬之。所謂「非供述證據」，則
      係指供述證據以外之證據資料，如供犯罪所用之工具、犯
      罪所得等屬之。供述證據與非供述證據區別之實益，在於
      傳聞法則適用之有無，供述證據提出於法院之過程，須經
      人類知覺、記憶、表達等過程，而供述傳達於法院途中，
      因為夾雜人為錯誤之高度危險（如供述人是否正確認識，
      記憶是否錯誤，表達是否發生誤會，是否如實呈現等），
      均不免影響供述證據之正確性，故對於供述證據自有確認
      其信用性之必要，因此為確保供述證據之正確性，乃發展
      出傳聞法則理論，而非供述證據，即無傳聞法則之適用。
      本件公訴人所引用作為證據之現場照片，係傳達照相當時
      現場情況，透過機械的方式加以保存，照片並不存在人對
      現實情形的知覺、記憶及表達，與本件犯罪工具圓凳 1張
      、布條（彈性繃帶） 1條同屬非供述證據，並無傳聞法則
      之適用，亦無證據證明現場照片等有經偽造、變造之情形
      ，亦均有證據能力。
二、上揭事實，業據被告甲○○於警詢、檢察官偵訊及本院審理
    時均坦承不諱，而花蓮縣消防局吉安分隊據報抵達被告住處
    急救時被害人丁建龍當時已無生命跡象及現場狀況等情，亦
    據證人范文治即前開吉安分隊隊員於警詢中證述綦詳，又被
    告案發後之反應及犯罪現場之狀況則據證人周植之於警詢及
    檢察官偵訊中證述明確，且有慈濟醫院診斷證明書、花蓮縣
    消防局救護紀錄表花蓮縣消防局案件派遣令、花蓮縣警察局
    吉安分局吉安派出所實施酒測黏貼表、刑案現場測繪圖各乙
    紙、現場照片26幀在卷可稽。而被告住處經檢察官履勘結果
    ，上址客廳後方儲藏室、牆壁、紙箱、地面均有血跡噴濺；
    浴室內有血跡，浴室門口及儲藏室地面有清洗痕跡；圓凳係
    在廚房內發現，發現時已分解，有臺灣花蓮地方法院檢察署
    履勘筆錄乙紙可憑。經檢察官督同法醫師相驗被害人結果，
    亦認被害人係因頭部、胸部、腹部、四肢挫傷併挫裂傷，導
    致多發性損傷併內出血而死亡，有臺灣花蓮地方法院檢察署
    相驗筆錄、檢驗報告書、相驗屍體證明書各乙紙、相驗照片
    72幀等件附卷可考，足見被害人死亡結果，係因被告毆擊行
    為所致。此外並有被告所用之圓凳 1張（已解體）、彈性繃
    帶 1條扣案可證，足徵被告自白與事實相符。辯護人辯護意
    旨雖認被告所為應僅係傷害致死犯行云云。惟按殺人與傷害
    之區別，以有無殺意為斷，以戕害他人生命之故意，著手於
    刺殺之實行而發生死亡之結果，為殺人；倘無使人喪失生命
    之故意，僅在使其身體、健康受到傷害，則為傷害罪，二罪
    皆發生傷害之結果，只其主觀犯意及身體傷害程度不同而已
    ，審理事實之法院，應就案內一切證據，詳查審認，視其犯
    罪之動機、殺傷之次數、所殺傷部位、傷勢程度、犯後態度
    等綜合判斷，俾為認定（最高法院84年度臺上字第3179號、
    85年度臺上字第5611號判決參照）；又殺人與傷害之區別，
    應以有無殺意為斷，即行為人於下手時有無決意取被害人生
    命為準，至於被害人受傷處是否致命部位，及傷痕多寡、輕
    重為何等，亦僅得供審判者心證之參考，究不能據為絕對之
    標準（最高法院19年上字第718號判例、93年度臺上字第618
    號、90年度臺上字第1897號判決參照）。準此，行為人於行
    為當時，主觀上是否有殺人之故意，除應斟酌其使用之兇器
    種類、攻擊之部位、行為時之態度、表示外，尚應深入觀察
    行為人與被害人之關係、衝突之起因、行為當時所受之剌激
    、下手力量之輕重，被害人受傷之情形及行為人事後之態度
    等各項因素綜合予以研析。次按間接故意與加重結果犯之區
    別，則在於間接故意對犯罪事實之發生，客觀上有預見之可
    能，主觀上亦有預見（不違背其本意），加重結果犯則對加
    重結果之發生，客觀上雖有預見之可能，但主觀上並未預見
    。故刑法上所規定傷害致人於死罪，以行為人在主觀上對於
    傷害行為具有犯意，而對於死亡之結果在客觀上亦能預見而
    不預見其發生者為限，如行為人對於死亡之結果有預見，而
    其結果又不違背其本意時，則屬故意殺人範圍（最高法院47
    年台上字第 920號判例意旨參照）。經查：被告原係因花費
    消費券之事與被害人丁建龍起爭執，以手毆打被害人，進而
    互毆，業據被告自承在卷，足見被告原係以傷害之犯意毆打
    被害人。惟被告毆打被害人約7、8分鐘後，竟趁被害人躺在
    地上之際，至浴室內拿取木製圓凳，朝被害人丁建龍之頭部
    、臉部、下巴、右手等人體要害部位接續毆打約7、8分鐘10
    餘下，待被害人趁隙爬起跑到浴室內，被告再持解體後之圓
    凳之坐墊圓盤繼續敲打被害人之手、腳，將丁建龍擊倒在地
    ，再毆擊被害人之胸部、肋骨等人體要害部位及右手約 5分
    鐘，嗣因被害人右手反抗，被告更以彈性繃帶將被害人之右
    手綁在洗臉台底下之架子上，以防止反抗，再繼續以解體後
    之圓凳座椅圓盤朝被害人之身體、肋骨及手毆擊，約 1分鐘
    後，因見被害人鼻孔、耳朵及嘴巴出血始停止等情，亦據被
    告自白不諱，足見此際被告係持圓凳及經解體後之圓凳坐墊
    圓盤朝被害人之頭部、臉部、胸部、肋骨等多處部位毆擊，
    且毆擊約十餘分鐘，而前開部位均屬人體之要害部位，倘以
    圓凳等器具毆擊，將產生致命結果，核屬客觀上眾所皆知之
    事，被告亦自承其知悉前開情事，從而此時被告犯行即非僅
    傷害犯行，而係涉犯傷害致死罪或基於殺人之不確定犯意為
    之。再觀諸卷附之臺灣花蓮地方法院檢察署檢驗報告書所載
    ，被害人鼻孔及耳孔溢出血液，係受有右後頂部約有 5x1公
    分裂挫傷，左眼眉上約有1x1公分挫傷，右眼下約有3x1公分
    挫傷，右上唇約有1x1公分挫裂傷，右下顎約有5x1.5公分挫
    裂傷，顱腦損傷，腦出血，胸部挫傷，胸腔損傷內出血，右
    腹側部挫傷，腹腔損傷內出血，右前上部手背多處皮下瘀血
    （鈍器傷、抵抗傷），右大腿上部 3x2公分挫傷，右側小腿
    部 3x2公分挫裂傷，右脊緣皮下瘀血（鈍器傷）、左大腿前
    部19x1公分皮下瘀血，左手前上部皮下瘀血，左手背部皮下
    瘀血（抵抗傷），左足蹠約 2x2公分挫裂傷等傷害，足見被
    害人所受傷勢遍佈全身，且人體要害部位之頭部、胸部、腹
    部均有多處傷害，腦部、胸腔、腹腔並出現內出血情形，足
    見被告毆擊力道之猛，核與被告於本院自承之因氣不過，去
    浴室拿圓凳毆打被害人，一直亂打，並追到浴室繼續打，可
    預見這樣打下去會出人命，但還是放任自己繼續毆打，出了
    人命也不在乎，並允許此狀態繼續發生，當時已經打到失去
    理智等情相符。辯護人認被告所為僅係傷害致死犯行，尚難
    採信。又公訴人雖認被告係以殺人之直接故意為之，惟被告
    與被害人係屬兄弟關係，並無深仇大恨，觀諸被告之素行，
    亦非暴戾之人，為本件犯行前，更曾服用酒類，於案發後約
    3小時，吐氣所含酒精濃度仍高達 0.72mg/L，有花蓮縣警察
    局吉安分局吉安派出所實施酒測黏貼表乙紙可佐，依其犯罪
    時之行為及犯罪後之態度以觀，其飲酒量雖尚未達到使其產
    生精神障礙或其他心智缺陷，致不能辨識其行為違法或欠缺
    依其辨識而行為之能力，亦未達使其前開能力顯著減低之程
    度，惟顯然影響其判斷力與克制力，被告及被害人之兄乙○
    ○於本院準備程序中復認都是喝酒害了被告等語，且被告與
    被害人係因花費消費券之細故而起爭執，衡情被告應無殺害
    被害人之動機與目的，更無被告有何非置被害人於死地不可
    之必要，再者，被告毆擊被害人之部位遍及全身，並非集中
    在頭部或胸部等人體要害部位，倘被告係基於殺人之直接故
    意為之，何以未針對前開部位猛力毆擊，以確保產生死亡之
    結果，反而僅朝全身一陣亂打？從而公訴人認被告係基於殺
    人之直接故意為之，亦尚有未洽。綜上所述，被告以圓凳毆
    擊被害人時，其主觀已自先前之傷害犯意，變更為縱使敲擊
    被害人致死亦不違背其本意之殺人不確定犯意甚明。本件事
    證明確，被告犯行洵堪認定，應依法論科。
三、核被告所為，係犯刑法第271第1項之殺人罪。爰審酌被告與
    被害人誼屬兄弟，竟僅因花費消費券之爭執，仗著酒意而起
    口角，進而互毆，繼而將犯意提升為不確定之殺人故意，持
    圓凳毆擊被害人致死，犯罪之手段、方法兇殘，忽視被害人
    生命法益，並肇致被害人與家人天人永隔，對被害人之母、
    兄及女兒造成難以彌平之傷痛，犯後曾清洗現場，試圖湮滅
    跡證，並向警方稱被害人係在浴室內自行跌倒，欲誤導警方
    ，惟嗣後於警詢、檢察官偵訊及審理中均坦承犯行，深感悔
    悟，被害人之母邱春妹、兄乙○○、女丙○○並已諒解被告
    ，有諒解書乙份附卷可稽，乙○○及丙○○並已當庭表示請
    從輕量刑，亦不請求賠償，希望被告能夠反省，改過自新，
    兼衡被告智識程度、生活狀況，以及公訴人具體求處有期徒
    刑15年尚嫌過重等一切情狀，量處如主文所示之刑，以資懲
    儆。
四、扣案之圓凳1張、彈性繃帶1條，雖係被告犯殺人罪所用之工
    具，惟屬其母邱春妹所有，鐵撬1支、剪刀1把、外套 2件等
    物則無證據足資證明與被告所犯殺人罪有關，復為邱春妹所
    有，皆非違禁物，爰均不併予宣告沒收。
據上論斷，應依刑事訴訟法第299條第1項前段，刑法第271條第1
項，判決如主文。
本案經檢察官羅美秀到庭執行職務。
中    華    民    國    98    年    7     月    3     日
                  刑事第四庭  審判長法  官   張宏節
                                    法  官   沈培錚
                                    法  官   蔡寶樺
以上正本證明與原本無異。
如不服本判決應於收受送達後10日內向本院提出上訴書狀，並應
敘述具體理由。其未敘述上訴理由者，應於上訴期間屆滿後20日
內向本院補提理由書 (均須按他造當事人之人數附繕本) 「切勿
逕送上級法院」。告訴人或被害人如對於本判決不服者，應具備
理由請求檢察官上訴，其上訴期間之計算係以檢察官收受判決正
本之日期為準。
中    華    民    國    98    年    7     月    3     日
                                    書記官
附錄本判決論罪之法律條文：
中華民國刑法第271條第1項
殺人者，處死刑、無期徒刑或10年以上有期徒刑。


司法院資訊處製作；財團法人民間司法改革基金會備份。
